【裁判字號】    97,訴,2897
【裁判日期】    980324
【裁判案由】    損害賠償等
【裁判全文】
臺灣臺中地方法院民事判決              97年度訴字第2897號
原      告  銳勝國際股份有限公司
法定代理人  乙○○
訴訟代理人  賈俊益  律師
被      告  丁○○
上列當事人間損害賠償等事件，本院於民國98年3月10日言詞辯
論終結，判決如下：
    主      文
被告自民國97年11月11日起至民國99年6月15日止，不得從事如
附表所示營業項目之生產及銷售攝影、錄影、監視、保全監控、
防盜產品。
原告其餘之訴駁回。
訴訟費用由被告負擔二分一，餘由原告負擔。
本判決第1項於原告以新台幣貳拾貳萬肆仟元為被告供擔保後，
得假執行。但被告以新台幣陸拾柒萬貳仟元為原告預供擔保，得
免為假執行。
原告其餘假執行之聲請駁回。
    事      實
甲、原告方面：
  壹、聲明：
    一、如主文第1項所示。
    二、被告應給付原告新台幣（下同）331,711元及自起訴狀
        繕本送達之翌日起，按年息5%計算之利息。暨陳明願供
        擔保，請准宣告假執行。
  貳、陳述：
    一、原告為生產、製造及銷售有關電器、電子、消防等儀器
        之國際貿易公司，英文名稱為PISHION，主要營業項目
        有攝影（即CCTV、CCD）、錄影（即DVR）、監視、保全
        監控、防盜產品之設計、生產及銷售，原告並自行開發
        「DENAVO」品牌，銷售錄影機器。原告為推廣公司產品
        ，需花費資金與派人員參加國內外產品展覽會，並於展
        覽場地對於參觀廠商、客戶進行相關產品報價，繼而將
        蒐集之廠商、客戶資訊加以建檔，是客戶資料為原告公
        司之重要資產。準此，原告為保護客戶資料避免流失，
        對於擔任重要職務之幹部，均有簽訂營業保密條款契約
        ，約定離職後2年內不得為任何與原告業務內容相關之
        工作，違約者應賠償原告所受之損害與律師費用。
    二、被告於民國95年2月5日進入原告公司工作，其擔任業務
        經理工作，須負責與外國客戶接洽、商談，暨產品參展
        業務，依被告之工作性質，兩造間有僱傭與委任關係。
        因被告須接觸原告公司客戶資料與產品報價資料等營業
        秘密資料，原告為保障營業秘密，故兩造簽訂營業保密
        條款契約（下稱系爭契約），被告同意離職後2年內不
        擔任與原告公司有關產業之相關工作，並不得與原告公
        司營業相關之人員、客戶或廠商接觸，系爭契約屬合理
        與必要之保密措施，業經被告親自簽名確認。有鑑於被
        告任職於原告期間，除有基本薪資外，亦有績效獎金，
        原告限制被告不得從事與原告相同業務工作之期間，其
        僅有2年期間，屬合理之範圍內，並無任何違反公序良
        俗情形，從而，系爭契約應合法有效成立。
    三、中東杜拜地區前於97年1月間舉辦商品展覽會，原告考
        量該次展覽之參觀客層與原告產品並無相關性，故認為
        參展無實益可言，原告雖決定不參展。然而，被告主張
        參展可增加業績，並主動提出參展後12個月內不離職，
        暨業績可達相當程度之保證，倘無法達成上開事項，被
        告願意賠償原告支出杜拜展之費用，是兩造簽訂參展協
        議書（下稱系爭協議書），並支出參展費用331,711元
        。被告固受雇於原告，依法應受原告之指示派遣行事，
        惟就本件參展而言，兩造簽訂系爭協議書之地位平等，
        並無剝奪被告簽約之自由，亦無任何不公平之條款。被
        告既然提出系爭協議書，其有選擇簽約之自由，倘不願
        意簽訂，即無法前往杜拜參展，其無任何不利益，故被
        告之意思表示完全自由，系爭協議書有效成立。準此，
        原告依系爭協議書支付參展費用後，被告業績並無增加
        ，而被告於參展後未滿1年內，即於97年6月16日向原告
        提出辭職，詎被告未完成辭職程序，竟未到原告處上班
        。依系爭協議書第1條規定，被告於參展後12個月內不
        得因任何原因申請離職，是被告至少應任職至98年1月
        ，故被告違反系爭協議書。依系爭協議書第6條規定，
        因被告有違約事實，原告有權請求被告賠償杜拜展覽所
        支出之費用331,711元。
    四、被告於97年6月16日自行離職後，即設立裕霖國際有限
        公司（下稱裕霖公司），裕霖公司於97年7月30日辦理
        登記完畢，所登記之營業項目與原告公司相同，均為攝
        影、錄影、監視、保全監控及防盜產品電信器材。被告
        成立公司後，並經由電子郵件方式銷售與原告相同產品
        予原告之客戶。原告於國外客戶之回函中，發現被告自
        行向原告之國外客戶報價，經詢問國內相關客戶與配合
        廠商，原告始知被告有違反營業保密條款契約之競業禁
        止約款。依兩造間之營業保密條款契約之規定，原告之
        營業秘密之範圍，包含原告客戶與廠商之資訊，而該等
        資訊，原告有保護措施，並非一般人均可接觸，其具有
        機密性，自與營業秘密法第2條之規定相合。
    五、系爭契約規定，被告負有離職後2年內不得任職相關產
        業之義務，違約應賠償原告之損失與律師費用。因此，
        被告自97年6月16日曠職後，應至99年6月15日後，始能
        從事與原告公司有關之工作。然而，被告於任職原告時
        ，即著手設立裕霖公司，曠職後立即以原告之客戶與廠
        商資料，加以招攬生意，出售相同之監視與保全商品予
        原告客戶，被告利用原告之營業秘密資料，藉助原告資
        源參展而蒐集客戶資料後，即自行開業與原告公司競爭
        ，被告之行為顯然已違反契約，其屬惡意競爭之行為，
        原告依系爭契約有請求被告禁止與原告相同業務之權利
        ，原告請求禁止被告自本件起訴日即97年11月11日起至
        99年6月15日止之競業行為，請求範圍係原告之主要營
        業項目，包含有關攝影、錄影、監視、保全監控、防盜
        產品業務競爭關係之事業機構。
  參、證據：提出銳勝國際股份有限公司變更登記表、PISHION
      廣告目錄、DENAVO品牌廣告目錄、2007年台北國際安全博
      覽會大會會刊、營業保密條款契約、績效獎金發送協議、
      授權書、參展協議書、杜拜展覽花費明細表及收據、裕霖
      公司網路查詢資料表、電子信件等件為證。並聲請訊問證
      人甲○○與己○○。
乙、被告方面：
  壹、聲明：原告之訴及其假執行之聲請均駁回，並陳明願供擔
      保請准宣告免為假執行。
  貳、陳述：
    一、兩造雖於95年8月7日簽訂營業保密條款契約，其中約定
        條款計有8項，然兩造並非為競業禁止而為約定，故其
        中有原告自行繕寫與擬稿者，以相同文字預定用以同類
        契約之定型化條款，依其內容，係原告先行預定條款繕
        打後，交予被告簽署，兩造並無約定，倘被告有違反離
        職後2年內，不得擔任任何與原告有關產業相關之工作
        ，其與不得與原告營業相關之人員、客戶與廠商接觸時
        ，被告應賠償原告若干違約金或懲罰金。被告簽訂該營
        業保密條款契約，係認為原告要求新進人員簽訂文件之
        固定模式，並非兩造就競業禁止有所約定。
    二、原告依據系爭契約，要求被告負有競業禁止義務時，應
        提供代償措施，因勞工屬社會經濟之弱勢，離職後無法
        再從事原本專長的工作，勢必會減少其原有工資收入。
        雇主為保護企業機密而對於犧牲收入之勞工，必須給予
        相當之補償，始稱合理性。被告任職於原告處約兩年期
        間，除薪水外，並無任何補償性津貼，被告離職時，原
        告亦無任何補助性貼補。被告至原告處應徵時，迫於無
        奈，僅得與原告簽訂營業保密條款契約，而該競業禁止
        特約事項，僅有兩行文字，不僅整體契約約定內容不明
        ，該契約抬頭標題營業保密條款契約，並非員工競業禁
        止條款契約。被告任職之初，原告規定應簽訂該契約，
        被告不知其嚴重性與無法詳閱契約內容之情況下，不得
        已簽訂契約，系爭契約中規範競業禁止之期間、區域、
        限制之工作範圍，均未規定，其不具備契約應有之公平
        性及合理性，故該契約應視為無效。
    三、被告任職於原告期間，以原告之名義至中東杜拜參加20
        08杜拜國際安全科技專業大展，所有會場佈置及產品或
        宣傳文宣、廣告、名片，均以原告之名義，而被告當時
        係因原告要拓展中東地區之業務，被迫簽訂參展協議書
        ，系爭參展協議書之約定對被告不利益。其中第4條約
        定，倘參展後3個月內，無法達成業績之要求，原告有
        權要求被告無條件離職。第6條約定，原告有權追訴賠
        償參展所浪費之公司資源。既然所有會場佈置及產品或
        任何宣傳文宣、廣告、名片，均以原告之名義參加，而
        所有費用之開銷，被告均先報請原告核准，而各協助參
        展之協力廠商所請領之款項，協力廠商亦按照原告之規
        定向原告請款，是所有之參展經費均經由原告核備後付
        款，故被告並無浪費公司資源，是原告請求被告賠償參
        展所支付之費用云云，於法無據。再者，系爭參展協議
        書之約定，有民法第247條之1第2款至第4款之情形，使
        被告處於不利之地位，亦有違反公共秩序與善良風俗，
        依民法第72條規定應屬無效，故該參展協議書之效力於
        僱傭關係終止後，應視為消滅。退步言，縱使參展協議
        書有效，亦得請求法院酌減違約金數額。
    四、被告前擔任原告業務經理，負責接洽國內外客戶，所有
        產品之報價，均由原告制定，再提供予被告，故被告並
        無接觸機密之可能性，因所有報價均應經由原告高層許
        可，被告始得對外報價。因原告產品之市場報價行情透
        明化，網路上即可搜尋相關產品報價，並無機密性。是
        原告必須有值得保護之機密，不論是產品製程、原料配
        方或客戶名簿等事項，原告負舉證之責任。次者，原告
        將被告薪水，由原本35,000元降低為28,000元，被告無
        法生活，始於97年6月16日離職。被告雖成立裕霖公司
        ，惟裕霖公司目前僅從事茶葉買賣，被告未接觸原告之
        原有客戶，亦未提供報價。被告不認識證人己○○，亦
        未與證人接觸，證人所提出之電子郵件，並非被告所發
        送，電子郵件上之簽名係偽造，原告並未舉證證明被告
        有出賣產品，對於原告造成損失為何。
丙、本院依職權調閱97年度聲字第2250號定暫時狀態假處分事件
    卷宗。
    理      由
壹、按我國為保障智慧財產權，妥適處理智慧財產案件，促進國
    家科技與經濟發展，特設置智慧財產法院。智慧財產法院依
    法掌理關於智慧財產之民事訴訟、刑事訴訟及行政訴訟之審
    判事務。依專利法、商標法、著作權法、光碟管理條例、營
    業秘密法、積體電路電路布局保護法、植物品種及種苗法或
    公平交易法所保護之智慧財產權益所生之第一審及第二審民
    事訴訟事件，由智慧財產法院管轄。智慧財產法院審判案件
    ，民事第一審訴訟程序以法官一人獨任行之。智慧財產法院
    組織法第1條、第2條、第3條第1款、第6條第1項前段及智慧
    財產案件審理法第7條分別定有明文。職是，營業秘密法所
    保護之智慧財產權益所生之第一審民事訴訟事件，由智慧財
    產法院管轄。原告起訴主張被告依據系爭契約之規定，被告
    負有營業保密與競業禁止之義務，因被告違約應負民事責任
    等語。本院審酌原告起訴主張之訴訟標的之法律關係，涉及
    被告是否侵害原告所有營業秘密，此為營業秘密法所規範，
    本院對於本件民事訴訟是否有管轄權，關乎民事訴訟法第24
    9條第1項第1款規定之合法訴訟要件，自應依職權調查之。
    經查：
  一、按智慧財產民事、行政訴訟事件非專屬智慧財產法院管轄
      ，其他民事、行政法院就實質上應屬智慧財產民事、行政
      訴訟事件而實體裁判者，上級法院不得以管轄錯誤為由廢
      棄原裁判，智慧財產案件審理細則第9條定有明文。準此
      ，智慧財產法院非智慧財產民事事件之專屬管轄法院，其
      僅有優先管轄權，當事人得合意第一審管轄法院，或者有
      應訴管轄之適用。
  二、按被告不抗辯法院無管轄權，而為本案之言詞辯論者，以
      其法院為有管轄權之法院；專屬管轄之訴訟不適用應訴管
      轄。民事訴訟法第25條與第26條分別定有明文。本件係營
      業秘密法所保護之智慧財產權益所生之民事訴訟事件，雖
      由智慧財產法院管轄。然原告向無第一審管轄之本院起訴
      ，被告不抗辯本院無管轄權而為本案之言詞辯論，本件訴
      訟非屬專屬管轄之訴訟。揆諸前揭說明，本院因有擬制合
      意管轄之事由，而為有管轄權之法院。
貳、原告起訴主張被告依據營業保密條款契約之規定，被告負有
    離職後2年內不得任職相關產業之義務。詎被告於離職後1個
    月內成立裕霖公司，登記之營業項目與原告相同，並有對外
    營業，是被告違反競業禁止條款，原告據此請求禁止被告自
    本件起訴日起至99年6月15日止，從事相關之競業行為。再
    者，依據參展協議書之內容，被告於參展後12個月不得離職
    ，被告有違約情事，原告依約請求被告賠償杜拜展覽所支出
    之費用等語。被告抗辯稱系爭契約有關規範競業禁止之期間
    、區域、限制之工作範圍，均未明定，缺乏公平性與合理性
    ，故系爭契約無效。被告雖成立裕霖公司，惟僅從事茶葉買
    賣。既然至杜拜參展，業經原告同意，原告不得請求被告賠
    償，縱使參展協議書有效成立，本院亦應酌減違約金數額等
    語置辯。
參、按受命法官為闡明訴訟關係，得整理並協議簡化爭點，民事
    訴訟法第270條之1第1項第3款定有明文。本院於97年12 月
    16日言詞辯論期日，依據兩造主張之事實與證據，經簡化爭
    點協議，作為本件訴訟中攻擊與防禦之範圍（參照本件卷宗
    第65頁）。茲分別說明兩造不爭執與爭執事項如後：
  一、兩造不爭執有二：（一）原告所營事業營業項目，詳如公
      司變更登記表與原告公司型錄、廣告DM（參照本件卷宗第
      12至20頁即原證1、2）。（二）被告前擔任原告之業務經
      理，兩造有簽訂營業保密條款契約、績效獎金發送協議、
      授權書、參展協議書及杜拜展覽收據（參照本件卷宗第39
      至50頁即原證5至8）。此等不爭執之事實，將成為本院判
      決之基礎。
  二、原告主張被告依據營業保密條款契約之規定，被告負有離
      職後2年內不得任職相關產業之義務，詎被告於離職後1個
      月內成立與原告營業項目相同之裕霖公司，並對外營業，
      是原告得請求禁止被告自本件起訴日起至99年6月15日止
      ，從事相關之競業行為。再者，被告違反參展協議書之約
      定，於參展後12個月內離職，是原告依約請求被告賠償杜
      拜展覽所支出之費用等語。被告抗辯稱系爭契約未明定競
      業禁止之期間、區域、限制之工作範圍，故系爭契約無效
      ，況被告雖成立裕霖公司，惟僅從事茶葉買賣。而原告同
      意被告至杜拜參展，故原告不得請求被告賠償，縱使被告
      應負賠償責任，本院應酌減違約金數額等語。職是，兩造
      之主要爭執有二：（一）兩造有無簽訂競業禁止之條款？
      倘有簽訂競業禁止條款，其是否有效成立？如競業禁止條
      款有效成立，被告有無違反競業禁止條款之事實？（二）
      被告是否應依據系爭參展協議書之約定，負賠償原告因參
      展所支出費用之義務。因原告主張被告有競業禁止之義務
      與有違反競業之行為，暨被告有賠償參展所支出費用之義
      務等事實，依據民事訴訟法第277條本文規定，均為有利
      原告之事實，原告應舉證證明之。本院參諸兩造之主要爭
      執，先說明原告之客戶資訊是否受營業秘密之保護？繼而
      探討被告是否以不正當之方法使用原告所有營業秘密之行
      為？被告是否應負競業禁止之義務？最後審究系爭參展所
      支出費用，應由何人負擔？
肆、按我國為保障營業秘密，維護產業倫理、競爭秩序及調和社
    會公共利益，特制定營業秘密法，以作為保護營業秘密之規
    範。營業秘密之保護客體，係指方法、技術、製程、配方、
    程式、設計或其他可用於生產、銷售或經營之資訊。受雇人
    於職務上研究或開發之營業秘密，原則上歸雇用人所有。營
    業秘密法第1條、第2條及第3條第1項本文分別定有明文。是
    保護營業秘密之目的，在於使從事發明或創作之人，其投入
    之時間、勞力及金錢，所獲得之心血結晶，不受他人剽竊而
    付諸東流。故為鼓勵發明或創作，維護競爭秩序，法律應有
    明確之保護，避免產業間以不正當之方式，相互間挖取營業
    秘密，其屬於維護交易秩序之法律。原告主張其為生產、製
    造及銷售有關電器、電子、消防等儀器之國際貿易公司，客
    戶資料為原告之重要資產，其屬營業秘密之範圍等語。揆諸
    前揭規定，營業秘密之保護要件有三：秘密性、價值性及保
    密措施。資訊是否具有秘密性及價值性，得經由經濟市場之
    交易模式及其機能加以判斷，其有客觀之判定基準，於認定
    上較無困難。當營業秘密所有人主張其營業秘密遭第三人侵
    害時而請求損害賠償，其有無盡合理保護之措施之事實，其
    為有利於所有人之事實，自應舉證以實其說，倘無法證明，
    則有敗訴之危險性。本院茲依據營業秘密之保護要件，依序
    說明原告之客戶資料，是否符合營業秘密之範疇如後：
  一、所謂秘密性，係指該類資訊非屬相關行業之人士所知悉者
      ，倘屬產業間可輕易取得之資訊，則非營業秘密之標的。
      原告主張其為生產、製造及銷售有關電器、電子、消防等
      儀器之國際貿易公司，英文名稱為PISHION，主要營業項
      目有攝影、錄影、監視、保全監控、防盜產品之設計、生
      產及銷售，原告並自行開發「DENAVO」品牌，銷售錄影機
      器等事實。業具其提出公司變更登記表、型錄及廣告DM
      等件（參照本件卷宗第11至30頁）為證，復為被告所不爭
      執（參照不爭執事項1），堪信為真實。從而，原告為推
      廣業務與增加其商業之競爭力，勢必對客戶進行產品報價
      ，並將蒐集之廠商與客戶資訊加以建檔，是原告往來客戶
      資料，通常不欲使競爭之同業知悉，故其具有秘密性要件
      。
  二、所謂價值性，係指該技術或資訊有秘密性，且具備實際或
      潛在之經濟價值者，始有保護之必要性。是尚在研發而未
      能量產之技術或相關資訊，其具有潛在之經濟價值，亦受
      營業秘密法之保護，故不論是否得以獲利。所謂經濟價值
      ，係指持有該營業秘密之企業較未持有該營業秘密之競爭
      者，具有競爭優勢或利基。就競爭者而言，取得其他競爭
      者之營業秘密，得節省學習時間或減少錯誤，提昇生產效
      率，故具有財產價值，縱使試驗失敗之資訊，亦具有潛在
      之經濟價值。因此，倘原告之競爭同業取得原告之客戶資
      料，將縮短開發市場之期間或減少錯誤之投資成本，其有
      提昇商業效率之功能，故原告之客戶資料，具有財產價值
      。
  三、所謂保密措施者，係指營業秘密所有人應盡合理之保密措
      施，不得讓第三人得輕易取得，否則自無保護其權利之必
      要性。蓋營業秘密涵蓋範圍甚廣，取得法律保護之方式，
      並非難事，營業秘密所有人未採保密措施，自不得苛責他
      人不得合法取得。再者，倘資訊為該產業之相關從業人員
      所普遍知悉之知識，縱使企業主將其視為秘密，並採取相
      當措施加以保護，其不得因而取得營業秘密權。至於資料
      蒐集是否困難或複雜與否，並非營業秘密之要件。是否已
      達合理之程度，應視該營業秘密之種類、事業實際經營及
      社會通念而定之。原告主張被告自95年2月5日起擔任原告
      業務經理，兩造於95年8月7日簽訂系爭契約，約定被告自
      原告處離職後2年內不擔任與原告有關產業之相關工作，
      並不得與原告營業相關之人員、客戶或廠商接觸等事實。
      業具其提出營業保密條款契約（參照本件卷宗第39頁）為
      證，並為被告所不爭執（參照不爭執事項2），堪信為真
      實。參諸前開系爭契約之內容，足認其性質為營業保密與
      競業禁止之約款。準此，原告與負責與外國客戶接洽、商
      談，暨產品參展業務之被告，簽訂營業保密與競業禁止之
      約款，課以被告不得將客戶資料外洩之義務，足認原告就
      客戶資料已盡合理之保密措施。
  四、綜上所陳，原告為生產、製造及銷售有關電器、電子、消
      防等儀器之國際貿易公司，其所持有之商業往來客戶資訊
      ，符合秘密性、價值性及保密措施等營業秘密保護要件，
      兩造有簽訂系爭契約，被告自應受營業保密約款之拘束，
      被告受雇於原告處擔任業務經理，具有委任與僱傭之雙重
      關係，其因職務上所取得之客戶資訊，歸原告所有。是被
      告自原告處離職後2年內，不得利用或洩漏其因擔任原告
      業務經理所知悉之原告客戶資訊，以保護原告之營業秘密
      ，其保密期間僅限2年，應屬合理之範圍內，是被告於2年
      期間應負保密之義務。
伍、按因法律行為取得營業秘密，而以不正當方法使用或洩漏者
    ，為侵害營業秘密。所謂不正當方法，係指竊盜、詐欺、脅
    迫、賄賂、擅自重製、違反保密義務、引誘他人違反其保密
    義務或其他類似方法。營業秘密法第10條第1項第4款、第2
    項定有明文。原告主張被告於離職後1個月內成立裕霖公司
    ，登記之營業項目與原告相同，並經由電子郵件方式銷售與
    原告相同產品予原告之客戶等事實。被告否認其有向原告之
    客戶為商品之報價云云。是本項爭執在於被告是否有使用原
    告之客戶資料？此涉及被告是否違反保密義務，本院自應審
    究之。經查：
  一、被告於97年6月16日離職，其於97年7月30日成立裕霖公司
      ，登記之營業項目有關國際貿易業（代碼F401010）、電
      信器材批發業（代碼F113070）與原告相同等事實，此有
      原告提出之股份有限公司變更登記表與公司登記資料查詢
      （參照本件卷宗第11至12、51頁即原證1、9）等件，附卷
      可稽，均為被告所不爭執。職是，被告於離職2年期間內
      ，成立與原告有關產業之有限公司。
  二、證人甲○○到庭證稱：其受雇於原告公司，擔任技術經理
      ，原告之往來廠商於97年10月間，向原告表示被告有與其
      接觸，有台北廠商表示有間公司拿出尚未出貨之設備進行
      報價，該公司之英文名字與被告成立之公司相同，原告之
      供應商有表示被告有與其接洽。原告服務之客戶亦有表示
      被告有向其報價等語（參照本件卷宗第64頁即本院97年12
      月16日言詞辯論筆錄第2頁、97年度聲字第2250號定暫時
      狀態假處分事件卷宗第131頁即97年12月16日訊問筆錄第2
      頁）。自證人甲○○之證詞可知，被告使用原告之客戶資
      料，作為與原告客戶進行營業範圍之接洽。證人甲○○擔
      任原告之技術經理，原告之往來客戶告知證人被告與其接
      洽商品報價情事，符合商業交易之慣例，是證人甲○○之
      證詞，足堪採信。
  三、證人丙○○到庭證稱：其受雇於原告公司，繼任被告之職
      位，證人發現被告之電子信箱內有國外客戶之回函，回函
      內容顯示被告離職前已向原告長期往來之外國客戶，就保
      全產品加以報價等語（參照本院97年度聲字第2250號定暫
      時狀態假處分事件卷宗第131頁即97年12月16日訊問筆錄
      第2頁）。自證人丙○○之證詞可知，被告於離職前已使
      用原告之客戶資料，為自己之利益而向原告外國客戶提供
      保全商品之價格。另證人戊○○亦到庭證稱：其為原告之
      歐美業務經理，其前於97年10月間赴德國參加商品參展期
      間，原告長期之往來客戶告知，被告有就原告相同之商品
      ，提供報價服務等語（參照本院97年度聲字第2250號定暫
      時狀態假處分事件卷宗第132頁即97年12月16日訊問筆錄
      第3頁）。自證人戊○○之證詞可知，被告使用原告之客
      戶資料，為自己之利益而向原告外國客戶提供相同商品之
      報價。參諸證人丙○○與戊○○之上開證詞，足認被告使
      用原告客戶資料，進行與原告營業相關商品之報價行為。
  四、證人己○○到庭結證稱：證人為可取國際股份有限公司（
      下稱可取公司）負責人，未報價或販售產品予被告成立之
      裕霖公司，可取公司有收到來自國外客戶所轉寄之電子郵
      件，其內容為被告以裕霖公司之名義報價予客戶，經由電
      子郵件向國內客戶提供報價資訊。可取公司認為被告以貿
      易商之方式販售商品，其與可取公司與其下游配合廠商之
      合作模式不合，故可取公司未與裕霖公司接洽。該電子郵
      件經查證結果，是可取公司之下游廠商東紘國際有限公司
      林筱瑋提供，有裕霖公司之報價資料，此有電子郵件紙本
      為憑等語（參照本件卷宗第95頁即本院98年3月10日言詞
      辯論筆錄第2頁）。自證人己○○證詞可知，被告成立之
      裕霖公司，以電子郵件之方式，使用原告之客戶資料，向
      原告之國內外客戶從事商品之報價。本院參諸原告提出之
      證人己○○名片，暨證人己○○向本院提出之陳報狀、電
      子郵件之紙本（參照本件卷宗第74、80至82、98至102頁
       ），可知證人己○○係可取公司之負責人，可取公司為
      原告之往來廠商，電子郵件有記載裕霖公司之電子信箱、
      傳真機號碼及公司電話。因此，證人己○○證詞自有所本
      ，而該電子郵件之發信日期為2008年9月26日，顯非臨訟
      杜撰而來。衡諸常情，可取公司為原告往來廠商，除知悉
      渠等間之交易流程外，其轉收與原告往來廠商之電子郵件
      ，亦稱合理。從而，證人己○○之證言，應與事實相契。
  五、綜上所論，依據系爭契約之營業保密條款，被告自97年6
      月16日離職起2年內，不得使用原告所有之客戶資料，從
      事與原告相關工作之義務。被告前於原告處擔任業務經理
      ，雖因委任與僱傭關係使用原告客戶資料，惟該營業秘密
      歸屬於原告，被告離職後於97年7月30日成立裕霖公司，
      其未經原告同意，而以不正當方法使用原告具有營業秘密
      之客戶資料，進行與原告營業相關商品之報價行為，是被
      告除違反營業保密條款外，亦違約從事競業禁止之行為甚
      明。
陸、按憲法第15條規定，人民之生存權、工作權及財產權應予保
    障。其係國家對人民應盡之保護義務，並非私人間之義務。
    而人民之工作權並非絕對之權利，此觀諸憲法第23條之規定
    而自明。是僱主顧慮其員工離職後，洩漏其業務之秘密或相
    關資訊，通常於員工任職公司之初，要求員工簽定競業禁止
    之約款，約定於離職日起若干期間不得從事與僱主同類之工
    作或提供相關資訊，倘離職員工違反約定者，則應負損害賠
    償責任。該項競業禁止之約定，雖附有一定期間內不得從事
    工作種類上之限制，既然為員工本人之同意，自與憲法保障
    人民工作權之意旨，不相違背，其亦未違反其他強制規定，
    並與公序或良俗無關。從而，競業禁止之約定，應屬有效成
    立（參照最高法院75年度台上字第2446號、89年度台上字第
    1906號及94年度台上字第1688號判決）。原告主張其為保障
    營業秘密，兩造乃簽訂系爭契約，被告於離職後2年內，負
    有競業禁止之義務等語。被告抗辯稱系爭契約有關規範競業
    禁止之期間、區域、限制之工作範圍，均未明定，故系爭契
    約無效云云。是本項兩造之爭執，在於被告是否負有競業禁
    止之義務？經查：
  一、競業禁止義務分為約定義務與法定義務。約定義務者，係
      指競業禁止條款，乃僱主與其受僱人約定，受僱人於雙方
      契約關係存續期間內，或者於契約關係消滅後之一定期間
      內，不得從事與其原來在僱主所負責之相同或類似之業務
      。法定義務者，係指我國現行法有關競業禁止之規定，主
      要為民法及公司法有關代辦商、經理人、無限責任股東及
      董事於任職期間之競業禁止規定。就法條規定以觀，民法
      第562條及第563條規定，經理人或代辦商，非得商號允許
      ，不得為自己或第三人經營同類業務或為同類事業公司無
      限責任股東。違反者，其商號得行使介入權，請求因其行
      為所得之利益，作為損害賠償。
  二、競業禁止通常為僱主預定用於同類僱傭契約之條款而訂定
      之契約，論其性質應為定型化契約，倘該競業禁止約款所
      約定之內容，有如後情形之一者，而顯失公平者，該部分
      約定無效：1.免除或減輕僱用人之責任；2.加重受僱人之
      責任者；3.使受僱人拋棄權利或限制其行使權利者；4.對
      於受僱人有重大不利益者等情事。民法第247條之1第1款
      至第4款定有明文。職是，當事人合意之定型化競業禁止
      條款，縱使未違反強制或公序良俗，然有上揭無效事由存
      在，受僱人自不受競業禁止約款之拘束。
  三、勞資關係間之競業禁止條款之存在，是否有正當性，自我
      國民法第562條及公司法第32條規定觀之，經理人不得兼
      任其他營利事業之經理人，並不得自營或為他人經營同類
      之業務。因此，我國法制基本上承認就經理人於任職期間
      之競業禁止之合法性。至於員工離職後之競業禁止，則未
      有明文規範。本院茲依序以僱主法律利益之保護必要、受
      僱人擔任之職務及競業之限制內容等事項，判斷系爭契約
      之競業禁止約款是否有效成立？作為本件判定被告於離職
      後是否負有競業禁止之義務。
  四、競業禁止為與時具進之觀念，是判斷有無競業之必要，應
      就個案事實加以認定。因離職後之競業禁止條款，係前僱
      主在勞動契約下與受僱人約定，受僱人有不使用或揭露其
      在前勞動契約中獲得之營業秘密或隱密性資訊之附屬義務
      ，其目的在使前僱主免於受僱人之競爭行為。因此，僱主
      為維護其隱密之資訊，防止員工於離職後，在一定期間內
      跳槽至競爭業者，並利用過去於原僱主服務期間所知悉之
      技術或業務資訊而為競爭之同業服務，造成不公平競爭。
      為減免原僱主受不法之損害，或者防止競爭同業之惡性挖
      角，僱主與員工為離職禁止競爭約定，自有其必要性。參
      諸原告為生產、製造及銷售有關電器、電子、消防等儀器
      之國際貿易公司，主要營業項目有攝影、錄影、監視、保
      全監控、防盜產品之設計、生產及銷售，原告開發自有之
      錄影機器品牌。其為推廣公司業務，需有人力與資金之付
      出，始得建立其銷售市場，故原告往來之廠商與客戶資訊
      ，即成為原告營業上不可或缺之重要資訊。從而，原告有
      依競業禁止特約保護其客戶資料之利益存在，被告應受競
      業禁止約款之拘束。
  五、受僱人在前僱主之職務及地位，是否有機會接觸僱主所有
      之營業秘密或相關之技術資訊，關乎有無洩漏營業秘密之
      能力。因此，受僱人並無特別技能、技術層級較低或非主
      要營業幹部，而處於較弱勢之受僱人，縱使離職後再從事
      相同或類似之職務，則無妨害原僱主營業能力或洩漏營業
      秘密之可能，是競業禁止約款拘束該受僱人之轉業或工作
      之自由，對受僱人有重大不利益，其顯失公平，依據民法
      第247條之1第4款之規定，即屬無效。本院審酌被告於95
      年2月5日至原告處擔任業務經理工作，其負責與外國客戶
      接洽、商談，暨產品參展業務，依被告之工作性質，兩造
      間有僱傭與委任關係。被告擔任原告之業務經理掌握原告
      產業銷售、市場分佈、市場競爭及客戶資料等重要營業秘
      密，被告有機會接觸原告客戶資料與產品報價資料等營業
      秘密資料。倘被告離職後再從事相同或類似之職務，將有
      妨害原告營業能力或洩漏營業秘密之可能，是競業禁止約
      款拘束被告工作之自由，對被告並無顯失公平處，是競業
      禁止約款即屬有效成立。
  六、有鑑於受僱人與僱主簽訂競業禁止約款時，因受僱人求職
      心態，通常欠缺與僱主相近之等量勢力，故僅憑契約自由
      之規範法則，實不足以兼顧當事人之權益，是有必要採取
      合理之調整及規範。從而，當事人之地位越不平等者，該
      競業禁止之條款之正當性，則越加薄弱。倘受僱人不簽訂
      競業禁止條款，則無法取得工作之機會時，進而不合理加
      重其保持營業秘密之義務，則顯失公平，競業禁止條款之
      約定，依據民法第247條之1第2款之規範，應屬無效。本
      院認為被告前擔任原告之業務經理，負責原告對外之業務
      ，關乎原告經營之成敗與存續，原告必須倚重被告之業務
      專長，是兩造簽訂競業禁止之談判能力，其與一般僱傭關
      係之不平等地位，顯有差異，是被告具有決定是否簽訂競
      業禁止約款之主動權。況被告掌控原告之重要市場資訊，
      課以其保持營業秘密之義務，並無不合理加重之情事。
  七、競業禁止條款之主要內容有：1.競業禁止期間，該期間有
      在職期間及離職期間。2.競業禁止地區，倘未特別約定，
      即以全國各地均為競業禁止之地區。3.競業禁止業務有具
      體約定、概括約定或例式加概括約定。4.違反競業禁止責
      任之損害賠償責任。就本件之競業禁止約款以觀，被告於
      離職後2年內不擔任與原告有關產業之相關工作，並不得
      與原告營業相關之人員、客戶或廠商接觸。原告所營事業
      範圍包含國際貿易，是全國各地均為競業禁止之區域。本
      件競業禁止義務屬概括性之約定，並未約定被告違反競業
      禁止義務時，應具體負責之損害賠償數額。本院斟酌被告
      擔任之職務、社會經濟狀況及兩造利益等情事，認為本件
      競業禁止之約定2年期間及禁止工作內容，均屬於合理範
      圍內，應屬有效成立。
  八、基上所述，營業秘密係市場競爭下之產物，係產業倫理、
      商業道德所衍生之智慧財產權。有鑑於產業蓬勃發展及商
      業市場競爭激烈，各行業透過惡意挖角之方式，不當獲取
      營業秘密，時有所聞。職是，僱主為避免受僱人離職後，
      將營業秘密外洩，甚至將產業之研發技術成果，讓他人坐
      享其成，僱主除與受僱人在職或離職期間，簽訂保密條款
      外，受僱人於離職後，於一定期間不得為自己或他人從事
      或經營與前僱主競爭之相關工作，以保護僱主之權益及避
      免不公平競爭之發生。兩造所簽訂之競業禁止約款，雖屬
      定型化約款，然就原告營業秘密之保護必要、被告前擔任
      原告業務經理及競業之限制內容等因素以觀，對被告並無
      顯失公平，亦無不合理加重之情事存在。從而，本件競業
      禁止之約定2年期間及禁止工作範圍，均屬於合理範圍內
      ，被告自應受該競業禁止約款之拘束。
柒、按營業秘密受侵害時，被害人得請求排除之；對於有意圖侵
    害他人之營業秘密之行為，而有侵害營業秘密之虞者，得請
    求防止行為之發生，營業秘密法第11條第1項定有明文。是
    營業秘密所有人有排除侵害與防止侵害營業秘密請求權，該
    排除侵害及防止侵害請求權，其性質上屬禁止妨害之請求，
    乃物上請求權之性質，故不考慮行為人主觀之可歸責要素，
    即不以故意或過失為要件。原告主張被告自本件起訴日起至
    99年6月15日前，不得從事任何與原告有關產業之工作，其
    包含生產及銷售攝影、錄影、監視、保全監控、防盜產品等
    語。本院自應審究兩造間競業禁止約款與營業秘密法第11條
    第1項之規定，認定被告競業禁止之範圍與期間。經查：
  一、被告離職後於97年7月30日成立裕霖公司，其未經原告同
      意，而以不正當方法使用原告具有營業秘密之客戶資料，
      進行與原告營業相關商品之報價行為，被告有違反競業禁
      止約款，既如前述。被告前有侵害原告營業秘密與違反競
      業禁止約款之行為，被告自有可能持續侵害原告營業秘密
      與違反競業禁止之虞。從而，原告基於營業秘密之禁止請
      求權與競業禁止約款，得請求離職之被告不得再使用符合
      營業秘密之客戶資料，暨不得違反競業禁止約款之規定。
  二、原告公司變更登記表所記載之營業項目，其如附表所示，
      均原告所營事業項目，依據兩造間競業禁止約款之內容，
      均為被告競業禁止之範圍。是原告主張被告不得從事如附
      表所示營業項目之生產及銷售攝影、錄影、監視、保全監
      控、防盜產品等語，於法有據。再者，不論被告係合法離
      職或逕自曠職，就被告於97年6月16日離職之事實，並不
      生影響。本件競業禁止之期間起算，係自被告離職後起算
      2年，是原告請求被告自起訴日即97年11月11日（參照本
      件卷宗第4頁）起至99年6月15日止，禁止從事與原告營業
      相關之競業行為，為有理由，如主文第1項所示。
捌、按解釋意思表示之原則，應探求當事人之真意，不得拘泥於
    所用之辭句，民法第98條定有明文。是意思表示之解釋者，
    係指當事人之意思表示，有因約定有欠周全，或用語不同或
    前後矛盾，因此必須加以闡明，以確定當事人之真意及內容
    。解釋意思表示應通觀契約全文，並斟酌訂立契約當時及過
    去之事實暨交易上之習慣，依誠信原則，從契約之主要目的
    及經濟價值等作全般之觀察。倘契約文字業已表示當事人真
    意，無須別事探求者，即不得反捨契約文字而更為曲解，避
    免當事人事後任意翻異，否認其意思表示。原告雖主張被告
    違反參展協議書之約定，於參展後12個月內離職，被告應償
    還杜拜展覽所支出之費用云云。惟被告抗辯稱原告同意被告
    至杜拜參展，故原告不得請求被告賠償，縱使被告應負賠償
    責任，本院應酌減違約金數額等語。職是，本項兩造之爭執
    ，在於被告是否應依參展協議書之約定，負擔杜拜展覽之支
    出費用？經查：
  一、原告主張被告前擔任原告之業務經理，兩造有簽訂參展協
      議書，原告為杜拜展覽支出331,711元等事實，業據原告
      提出參展協議書與杜拜展覽收據等件為證（參照本件卷宗
      第42至50頁即原證7至8），復為被告所不爭執（參照不爭
      執事項2）。是原告上開主張，堪信為真實。兩造合意簽
      訂參展協議書，而該參展協議書之內容，係兩造依據杜拜
      參展事宜，針對具體個案所約定，顯非原告為與不特定多
      數消費者訂立同類契約之用，所提出預先擬定之契約條款
      ，不適用定型化契約條款，是參展協議書應合法有效成立
      。
  二、被告於擔任原告業務經理期間，為中東地區市場之開發，
      而向原告提出杜拜參展計畫，經原告同意該參展計畫，被
      告為此簽訂參展協議書，本院審酌契約文字、簽訂參展協
      議書當時、被告擔任職務及原告之權限等因素，判斷原告
      依據參展協議書請求被告負擔杜拜展覽之支出費用，是否
      有理。茲依序探討如後：
    （一）參展協議書第1條約定，被告於參展後12個月內，不
          得以任何原因申請離職等情。該禁止自行離職期間之
          款，未約定被告於12個月內離職，應負擔何費用或負
          違約之損害責任，是被告縱使於上開期間有離職情事
          ，原告亦不得據本款請求被告負擔杜拜參展覽之支出
          費用。原告不得反捨參展協議書之文字而任意曲解，
          逕行認定有利自己之結果。
    （二）參展協議書第2條約定，被告於參展後12個月內，不
          得因自己行為與工作態度不良而遭原告解雇等情。參
          諸被告於參展後之12個月期間，並未因自己行為或工
          作態度不良，而遭原告解雇之事實發生。被告離職之
          原因，係被告自己離職，並非經原告解雇所致，其不
          符合本條款之離職事由。
    （三）參展協議書第3條約定，被告於參展3個月內需增加至
          少10個客戶，新客戶之業績應達美金3萬元以上。倘
          無法完成該業績目標，原告取消被告該3個月之佣金
           （commission）等情。職是，本條款約定績效佣金
           之給付標準，被告縱使於上開期間無法完成上開業
           務之績效，至多不得領取該期間佣金，亦不構成應
           支付杜拜展覽費用之義務。
    （四）參展協議書第4條約定，被告於經參展後之3個月期間
          ，倘持續於嗣後3個月內，未達成業績要求，原告取
          消被告參展後6個月之佣金，原告有權要求被告無條
          件離職等情。因此，被告縱使於上開期間無法完成上
          開業務之績效，不符合本條款約定之業務績效，至多
          不得領取該期間佣金，自不構成應支付杜拜參展覽費
          用之義務。
    （五）參展協議書第5條約定，原告於參展後之業績不得下
          降。本院解釋本條款約定之內容，係規範被告之維持
          業績之下限，並非課以被告支付杜拜展覽費用之義務
          。蓋原告業務之消長，其原因有多端，並非僅限於被
          告之個人行為，原告不得將成敗之責任，全部歸責於
          被告。
    （六）參展協議書第6條約定，原告有權追訴被告賠償參展
          所浪費之公司資源。本條款固約定被告賠償原告支出
          參展費用，惟應符合浪費之要件，原告始得向被告求
          償。觀諸參展協議書之前言，可知杜拜參展之產品係
          由原告決定，原告有指派參展人員協助與暸解之權限
          ，是原告對於杜拜參展有主導權，並非僅有負擔費用
          之義務。況參展費用之支出，應經原告核准後，始得
          支應，原告有權審酌是否為必要之支出，原告既然核
          准經費支出在先，自不得事後任意指摘被告浪費公司
          資源。退步言，縱使原告於參展後，無法達成原先預
          計之業務目標，此為原告整體之經營能力所致，豈能
          單獨令被告負此責任。
    （七）綜上所陳，被告於參展期間，並無浪費原告資源之情
          事，被告雖於參展後12個月內自己離職，亦未達原業
          務之績效，然參展協議書並未明定被告有上揭行為時
          ，應負擔杜拜展覽費用。從而，原告依據參展協議書
          之約定，請求被告賠償原告為杜拜展覽支出331,71 1
          元云云，依法無據，如主文第2項所示。至於被告抗
          辯稱倘參展協議書有效，本院應酌減違約金數額等語
          。因被告無須負參展費用之損害賠償責任，自無庸論
          斷酌減違約金數額之餘地。
玖、綜上所論，兩造有簽訂營業保密與競業禁止條款，被告不得
    使用具有營業秘密之原告客戶資訊，本件競業禁止條款之約
    定2年期間及禁止工作範圍，均屬於合理範圍內，被告自應
    受該競業禁止約款之拘束。從而，原告請求被告自起訴日即
    97年11月11日起至99年6月15日止，禁止從事與原告營業相
    關之競業行為，為有理由，本院判決如主文第1項所示。至
    於被告於參展期間並無浪費原告資源之情事，是原告依據參
    展協議書之約定，請求被告賠償原告為杜拜展覽支出331,71
    1元云云，為無理由，應予駁回，本院判決如主文第2項所示
    。
拾、按各當事人一部勝訴、一部敗訴者，其訴訟費用，由法院酌
    量情形，命兩造以比例分擔或命一造負擔，民事訴訟法第79
    條定有明文。原告依據系爭契約與參展協議書之法律關係，
    請求被告負競業禁止義務與賠償參展費用。前者，原告勝訴
    ；後者，原告敗訴。是本院斟酌兩造之勝敗程度，命兩造各
    負擔訴訟費用2分之1，堪稱合理，如主文第3項所示。
拾壹、原告均未依據本院之曉諭，提出被告倘違反營業保密與競
      業禁止約款時，原告所受之損害賠償數額（參照本院97年
      度聲字第2250號定暫時狀態假處分事件卷宗第132頁即97
      年12月16日訊問筆錄第3頁）。職是，本院斟酌宣告假執
      行時，被告可能發生之損害，暨免為假執行時，被告所生
      利益，而以被告於競業禁止期間，可自原告處所得薪津總
      額，作為定擔保額之基準，被告可得總薪資計672,000元
      （計算式：28,000元×24個月）。因兩造均陳明願供擔保
      聲請宣告假執行及免為假執行，就原告勝訴部分，經核無
      不合，爰分別酌定相當擔保金額准許之，如主文第4項所
      示。至原告敗訴部分，假執行之聲請失所附麗，應予併駁
      回，如主文第5項所示。
據上論結：本件原告之訴為一部有理由，一部無理由，依民事訴
訟法第79條、第390條第2項、第392條第2項判決如主文。
中    華    民    國    98    年    3     月    24    日
                  民事第三庭    法  官  林洲富
以上正本係照原本作成。
如對本判決上訴，須於判決送達後20日內向本院提出上訴狀。
中    華    民    國    98    年    3     月    24    日
                                書記官  柳寶倫
 附表：原告所營事業項目
┌───┬─────────────────┬────┐
│編  號│  營  業  項  目                  │ 代  碼 │
├───┼─────────────────┼────┤
│  1   │事務機器製造業                    │ CB01020│
├───┼─────────────────┼────┤
│  2   │電器與視聽電子產品製造業          │ CC01030│
├───┼─────────────────┼────┤
│  3   │電子零組件製造業                  │ CC01080│
├───┼─────────────────┼────┤
│  4   │一般儀器製造業                    │ CE01010│
├───┼─────────────────┼────┤
│  5   │光學儀器製造業                    │ CE01030│
├───┼─────────────────┼────┤
│  6   │國際貿易業                        │ F401010│
├───┼─────────────────┼────┤
│  7   │家具、寢具、廚房器具、裝設品批發業│ F105050│
├───┼─────────────────┼────┤
│  8   │電器批發業                        │ F113020│
├───┼─────────────────┼────┤
│  9   │電腦與事務性機器設備批發業        │ F113050│
├───┼─────────────────┼────┤
│ 10   │電信器材批發業                    │ F113070│
├───┼─────────────────┼────┤
│ 11   │消防安全設備批發業                │ F117010│
├───┼─────────────────┼────┤
│ 12   │資訊軟體批發業                    │ F118010│
├───┼─────────────────┼────┤
│ 13   │食品什貨批發業                    │ F102170│
├───┼─────────────────┼────┤
│ 14   │電子材料批發業                    │ F119010│
├───┼─────────────────┼────┤
│ 15   │禮品、手工藝品批發業              │ F199990│
└───┴─────────────────┴────┘


司法院資訊處製作；財團法人民間司法改革基金會備份。
